行　政　法　院　判　決　　　　　　　　　　　　　八十七年度判字第一三八五號
　　原　　　告　臺灣土地銀行
　　訴訟代理人　甲○○
　　　　　　　　乙○○
　　被　　　告　苗栗縣稅捐稽徵處
右當事人間因土地增值稅事件，原告不服財政部中華民國八十六年九月一日台財訴字
第八六○○七○八九八號再訴願決定，提起行政訴訟。本院判決如左︰
　　主  文
原告之訴駁回。
　　事  實
緣原告所屬通霄辦事處，為追索債務人張清交所積欠之債務，向台灣新竹地方法院聲
請強制執行，拍賣張清交所有坐落苗栗縣通霄鎮○里○段○○○段三六四地號農業用
地，經被告函請台灣新竹地方法院扣繳土地增值稅新台幣（下同）三七一、八六三元
。原告代位向被告申請免徵土地增值稅。被告查明系爭農地未作農業使用，乃以八十
五年八月二日苗稅財字第八五二二四六四二號函復否准。原告不服，循序提起訴願、
再訴願，均遭決定駁回，遂提起行政訴訟，茲摘兩造訴辯意旨如次：
原告起訴意旨略以︰一、按農業發展條例第二十七條規定：「農業用地在依法作農業
使用期間，移轉與自行耕作之農民繼續耕作者，免徵土地增值稅。」（土地稅法第三
十九條之二第一項及平均地權條例第四十五條第一項亦有明定）。本件拍賣農地，地
目為田土地編定使用種類乃特定農業區農牧用地，有土地登記簿謄本可稽，符合農業
發展條例第三條第十一款規定之耕地。經台灣新竹地方法院執行拍賣，移轉予具自耕
能力之現耕農民高溪松，按依自耕能力證明書之申請及核發注意事項第八條第一項第
一款：申請核發證明書之承受農地使用須符合區域計畫法或都市計畫法有關土地使用
管制法令規定。且農業用地依法僅供具自耕能力現耕農民作農業使用，為貫徹前開農
業發展條例等立法政策乃藉由免徵土地增值稅以鼓勵農地農用，同時土地稅法第五十
五條之二亦明文規定，對非依法閒置不用及變更為非農業用地使用者，課處以原免徵
土地增值稅額二倍罰鍰之處罰。本件系爭農地既經主管機關通霄鎮公所核發拍定人高
溪松自耕能力證明書在案，顯已證明上開耕地係符合土地使用管制法令規定作農業使
用。則依前開農業發展條例第二十七條規定，應予免徵土地增值稅。二、被告機關所
為之行政處分違反依法行政之行政法一般法律原則：被告否准原告免徵土地增值稅之
申請，係依農業用地移轉免徵增值稅案件管制檢查作業要點，定期實地查核發現未種
植任何作物，並有定期查核清單及照片附可證，而逕行認定該筆土地「未依法作農
業使用」。惟查被告機關行政處分違反依法行政原則，析述如左：(一)、本件強制執行
案件，於八十四年九月四日進行查封時，依自耕能力證明書之申請及核發注意事項，
應買人既經取得主管機關核發之自耕能力證明書，足證該承受農地之使用係符合區域
計畫法或都市計畫法有關土地使用管制法令規定。被告不逕依農業發展條例第二十七
條及同法施行細則第十五條第一項第一款規定，於申報土地移轉現值時，檢附土地登
記簿謄本、主管機關核發之農地承受人自耕能力證明書影本申請時，即依法免徵土地
增值稅。卻遲至八十五年七月三日依農業用地移轉免徵增值稅案件管制檢查作業要點
第四條、第五條規定，會同農業、地政機關人員實地勘查，並製有定期查核清單及照
片。按上開要點乃為有效執行土地稅法第五十五條之二及其施行細則第五十九條規定
而訂定，其適用對象係以免徵土地增值稅之列管案件為限。被告誤為引用，其適用法
令自屬違誤。(二)、另被告以曾函請拍定人高溪松，檢附農業用地免徵土地增值稅申請
書及承受農地繼續耕作承諾書申請免徵土地增值稅，惟拍定人迄未提出，顯見拍定人
無繼續耕作意願，依財政部八十四年八月十五日台財稅第八四一六四二○八二號函釋
，以拍定人無繼續耕作之意願，無土地稅法第三十九條之二第一項免徵土地增值稅規
定之適用。按前開財政部之函釋乃增加法令所未規定之限制，以拍定人意願為由駁回
原告申請。令債務人合法農業使用免稅之權益受損，更對拍定人形同放任其將取得耕
地違法作非農業使用，阻礙農地農用政策之推行莫此為甚。為避免阻礙農地農用政策
之推行、影響農地融資及農業發展，財政部（即再訴願決定機關）嗣於八十六年五月
六日台財稅第八六一八九五一八一號函釋：「法院拍賣耕地申請免徵土地增值稅案件
，雖拍定人表示無意繼續耕作，惟如經查明該耕地係在依法作農業使用時，經法院拍
賣，且拍定人係經主管機關核發自耕能力證明書有案之耕地承受人，則仍有土地稅法
第三十九條之二第一項規定之適用，應准予免徵土地增值稅。」「．．．查耕地之承
受人向主管機關申請自耕能力證明書時，已依規定格式明『．．．於承受後列耕地
後確保供自任耕作』顯有繼續耕作之表示，嗣後縱然表示無繼續耕作之意願，應不影
響原土地所有權人或債權人申請免稅之權益。」本件系爭農地於台灣新竹地方法院執
行拍賣公告中，既已載明投標人應具自耕能力，並提出鄉鎮公所出具之自耕能力證明
書。準此，依前開財政部八十六年五月六日台財稅第八六一八九五一八一號函釋，仍
有土地稅法第三十九條之二第一項規定之適用，應准予免徵土地增值稅。(三)、又被告
機關於查核時，即便認定拍定人未種植任何作物，亦不得推論於查封拍賣時系爭耕地
未依法作農業使用，且拍定人於完成移轉登記後，縱有不繼續耕作之情形，依被告機
關所提出之定期查核清單及照片，亦應依土地稅法第五十五條之二規定課處拍定人不
繼續耕作之處罰，而非本末倒置否准原告核退土地增值稅之申請。綜上，被告機關行
政處分適用法令顯屬違誤。三、被告機關違法行政處分，損害原告之權利：(一)、依行
政法院八十六年六月十二日庭長評事聯席會議決議：「依農業發展條例第二十七條之
規定，合於該條所定免稅要件者，當然發生免稅效果，本無待人民之申請。同條例施
行細則第十五條規定並非關於發生免稅效果之規定。抵押權人（債權人）代位債務人
（原土地所有權人）申請，僅在促使稅捐稽徵機關注意，不得對土地課徵土地增值稅
而已。」。(二)、本件拍賣土地符合農業發展條例第二十七條規定，即生免徵土地增值
稅之法律效果。惟被告機關卻未依上開法律及農業發展條例第十五條第一項第一款之
規定依法免徵土地增值稅。被告及訴願、再訴願機關依財政部變更前之八十四年八月
十五日台財稅第八四一六四二○八二號函否准及駁回原告申請，違反農業發展條例第
二十七條及同法施行細則第十五條、土地稅法第五十五條之二、前開財政部八十六年
五月六日台財稅第八六一八九五一八一號函依法行政原則，顯有違誤，請將原處分及
一再訴願決定均予撤銷等語。
被告答辯意旨略以︰一、本件原告所屬通霄辦事處為追索其債務人張清交所積欠之債
務，向台灣新竹地方法院聲請強制執行，拍賣張清交所有坐落通霄鎮○里○段○○○
段三六四地號農業用地，經新竹地方法院於八十五年六月五日以一、五五○、○○○
元拍定由高溪松得標承受，經被告按一般稅率核課土地增值稅三七一、八六三元。原
告為前開農地原所有權人之債權人，代位向被告申請免徵土地增值稅，案經被告函復
，以依農業發展條例第二十七條規定農業用地在依法作農業使用期間，移轉與自行耕
作之農民繼續耕作者，免徵土地增值稅，上開地號農地於八十五年七月三日經會同地
政單位暨農業單位人員至現場會勘實際情況，查該筆土地未種植作物，顯見未作農業
使用，核與免稅規定不合，應無免徵土地增值稅之適用。二、查系爭地號土地經原告
聲請強制執行拍賣，原告固得代位申請免徵土地增值稅，惟被告於八十五年六月十四
日以八五苗稅財創字第八五一一○八九九號函，通知拍定人高溪松，倘有繼續耕作之
意願，請檢附申請書、建築改良物謄本、自耕能力證明、土地登記謄本、暨戶籍謄本
，向被告申請依土地稅法第三十九條之二規定免徵土地增值稅，高溪松收到上開公文
後，並未提出農業用地免徵土地增值稅之申請書，及承受農地繼續耕作承諾書，顯見
拍定人並無繼續耕作之意願，又系爭地號土地，被告於八十五年七月三日會同地政、
農業單位人員至現場會勘實際情況，發現未種植作物，足證未作農業使用，有農地移
轉免徵土地增值稅案件定期查核清單及照片佐證。又查土地稅法第三十九條之二第一
項規定：農業用地在依法作農業使用時，移轉與自行耕作之農民繼續耕作者，免徵土
地增值稅；其立法意旨係配合農業發展政策，以便利自耕農民取得農地，擴大農場經
營規模，故應以「該農業用地在依法農業使用時移轉」，且係「移轉與自行耕作之農
民繼續耕作」為免徵土地增值稅之要件。本件系爭農地法院拍定日為八十五年六月五
日，被告則於同年七月三日即前往會勘，依會勘照片顯示，系爭土地無種植作物之期
間應已超過月餘。足資證明法院拍定日，系爭土地並未依法作農業使用，不合土地稅
法第三十九條之二第一項免徵土地增值稅之要件。原告起訴論旨顯無理由，請予駁回
等語。
　　理  由
按農業用地在依法作農業使用時，移轉與自行耕作之農民繼續耕作者，免徵土地增值
稅，土地稅法第三十九條之二第一項及農業發展條例第二十七條分別定有明文。本件
原告所屬通霄辦事處，為追索其債務人張清交所積欠之債務，向台灣新竹地方法院聲
請強制執行，拍賣張清交所有坐落苗栗縣通霄鎮○里○段○○○段三六四地號農業用
地，經台灣新竹地方法院於八十五年六月五日以一、五五○、○○○元拍定由高溪松
得標承受，經被告按一般稅率核課土地增值稅三七一、八六三元。原告為前開農地原
所有權人之債權人，代位向被告申請免徵土地增值稅，案經被告函復，以依農業發展
條例第二十七條規定農業用地在依法作農業使用期間，移轉與自行耕作之農民繼續耕
作者，免徵土地增值稅，上開地號農地於八十五年七月三日經會同地政單位暨農業單
位人員至現場會勘實際情況，查該筆土地未種植作物，顯見未作農業使用，核與免稅
規定不合，應無免徵土地增值稅之適用。原告不服，循序提起行政訴訟主張：依自耕
能力證明書之申請及核發注意事項，應買人既經取得主管機關核發之自耕能力證明書
，足證該承受農地之使用係符合區域計畫法或都市計畫法有關土地使用管制法令規定
。被告不逕依農業發展條例第二十七條及同法施行細則第十五條第一項第一款規定，
於申報土地移轉現值時，檢附土地登記簿謄本、主管機關核發之農地承受人自耕能力
證明書影本申請時，即依法免徵土地增值稅。卻遲至八十五年七月三日依農業用地移
轉免徵增值稅案件管制檢查作業要點第四條、第五條規定，會同農業、地政機關人員
實地勘查。按上開要點乃為有效執行土地稅法第五十五條之二及其施行細則第五十九
條規定而訂定，其適用對象係以免徵土地增值稅之列管案件為限。又依財政部八十六
年五月六日台財稅第八六一八九五一八一號函釋規定，法院拍賣耕地申請免徵土地增
值稅案件，雖拍定人表示無意繼續耕作，惟如經查明該耕地係在依法作農業使用時，
經法院拍賣，且拍定人係經主管機關核發自耕能力證明書有案之耕地承受人，則仍有
土地稅法第三十九條之二第一項規定之適用，應准予免徵土地增值稅。且被告機關於
查核時即使認定拍定人未種植任何作物，亦不得推論於查封拍賣時系爭耕地未依法作
農業使用，而拍定人於完成移轉登記後，縱有不繼續耕作之情形，依被告機關所提出
之定期查核清單及照片，亦應依土地稅法第五十五條之二規定科處拍定人不繼續耕作
之處罰，而非本末倒置否准原告核退土地增值稅之申請，原處分違反農業發展條例第
二十七條及同法施行細則第十五條、土地稅法第五十五條之二、財政部八十六年五月
六日台財稅第八六一八九五一八一號函之規定云云。查系爭農地法院拍定日為八十五
年六月五日，被告則於同年七月三日即前往會勘，發現該地未種植任何作物，有定期
查核清單及照片附原處分可稽，依會勘照片顯示，系爭土地無種植作物之期間應已
超過月餘。足資證明法院拍定日，系爭土地並未依法作農業使用，核與農業發展條例
第二十七條之農業用地在「依法作農業使用」，並移轉與自行耕作農民「繼續耕作」
之免稅要件不符。財政部八十六年五月六日台財稅第八六一八九五一八一號函規定：
「主旨：法院拍賣耕地申請免徵土地增值稅案件，雖拍定人表示無意繼續耕作，惟如
經查明該耕地係在依法作農業使用時，經法院拍賣，且拍定人係經主管機關核發自耕
能力證明書有案之耕地承受人，則仍有土地稅法第三十九條之二第一項規定之適用，
應准予免徵土地增值稅。」仍以耕地拍賣當時依法作農業使用及拍定人持有主管機關
核發自耕能力證明書，為免徵土地增值稅之要件，系爭土地既經查明於法院拍賣時未
種植農作物，依該財政部函釋亦不得免徵土地增值稅。至農業發展條例施行細則第十
五條第一項係申請免徵土地增值稅應檢附文件之規定，惟應否免徵，仍應經主管機關
審核，並非提出該條項規定之文件，即必須准許。另土地稅法第五十五條之二係對於
依土地稅法第三十九條之二第一項取得之農業用地，取得者於完成移轉登記後，不繼
續耕作之罰鍰，亦與本件應否免徵土地增值稅無關。被告否准原告代位申請免徵系爭
土地增值稅，並未違反農業發展條例第二十七條、同法施行細則第十五條、土地稅法
第五十五條之二、財政部八十六年五月六日台財稅第八六一八九五一八一號函之規定
，一再訴願決定，遞予維持，亦均無不合，原告起訴論旨，難認有理由，應予駁回。
據上論結，本件原告之訴為無理由，爰依行政訴訟法第二十六條後段，判決如主文。
中    華    民    國     八十七      年      七      月       十        日
                    行 政 法 院 第 三 庭
                                審 判 長 評  事      陳  石  獅
                                         評  事      趙  永  康
                                         評  事      高  啟  燦
                                         評  事      蔡  進  田
                                         評  事      鄭  淑  貞
右  正  本  證  明  與  原  本  無  異
                                         法院書記官  阮  桂  芬
中    華    民    國     八十七      年      七      月      十三       日
